臺灣高等法院刑事判決
108年度上訴字第3961號
上  訴  人  臺灣新北地方檢察署檢察官高智美
被      告  陳宏誌  



上列上訴人因被告偽造文書等案件，不服臺灣新北地方法院108
年度訴字第564號，中華民國108年10月18日第一審判決（起訴案
號：臺灣新北地方檢察署107年度偵字第32576號），提起上訴，
本院判決如下：
    主  文
上訴駁回。               
    理  由
一、經本院審理結果，認第一審判決對被告陳宏誌為無罪之諭知
    ，核無不當，應予維持，並引用第一審判決書記載之證據及
    理由（如附件）。
二、檢察官上訴意旨略以：被告既因參加詐欺集團於民國99年7
    月21日為警查獲，由警方在其等位於桃園百年大鎮之根據地
    執行搜索時扣得相關之偽造印文，其若非於後續繼續參與該
    集團，而重新偽造不同機關之公印文及公文書交予車手陳琮
    豪與林子揚，實無可能在本案於99年9月16日取得被害人廖
    國淐受騙之情資資料，旋即於翌日12時5分傳真偽造之公文
    書交予陳琮豪等人，並於同日13時交付廖國淐而犯下本案犯
    行。又陳琮豪與林子楊係擔任最末梢之現場取款車手，其上
    尚有傳真偽造公文書及交代被害人情資之人，而被告自承係
    該詐欺集團在上開根據地之承租人，並在根據地聽候詐欺集
    團指示拿取偽造公印文之人，現場出入人很多，各依指示拿
    取被害人之姓名地址及詐騙金額等資料之事實，其在該集團
    內實為負責連絡之詐欺集團中層幹部，縱其未至現場收取贓
    款，惟與詐欺集團成員間均有相互利用他人之行為，以達詐
    欺取財犯罪目的之犯意聯絡，自應對於全部所發生之結果共
    同負責，亦為臺灣高等法院臺南分院100年上訴字第592號判
    決認定在案。足認其位階顯在陳琮豪、林子揚之上，且是多
    人分組分工下之模式，如其未參與本案犯行，怎會在公文書
    上留下指紋，是原審諭知被告無罪，與經驗、論理及證據法
    則有所違背云云。
三、惟查：　　
　㈠本案係警方於99年9月21日自廖國淐所收受偽造之「臺北地檢
    署監管科收據」原本背面採集到指紋後，直至107年5月17日
    取得被告之指紋卡後經比對，認二者指紋相符，始認其涉犯
    本案詐欺罪嫌等節，此有內政部警政署刑事警察局107年8月
    15日刑紋字第1070073334號鑑定書暨所附刑事案件證物採驗
    紀錄表、偽造公文書原本之照片（照片上可見印文係以朱紅
    色印泥直接蓋用，非屬傳真品）（見警卷第12至28頁），及
    宜蘭縣政府警察局羅東分局刑事案件報告書（見107偵5353
    號卷第1頁）等在卷可參。而依廖國淐於警詢、偵查及原審
    所證，僅能證明：其於99年9月16日接獲詐騙電話，及於翌
    日與冒稱公務員之詐騙集團成員見面收受偽造之公文書而交
    付現金等事實，並不能證明當時出面向其取款之人為被告（
    見警卷5至9頁、107偵5353號卷第14頁、原審卷第129至132
    頁），更無證據證明99年9月17日當日被告有與詐騙集團成
    員赴約，並先至便利商店收取傳真而來之偽造公文書，進而
    再行蓋用偽造之公印而予以偽造之事實。且依99年9月20日
    出面向廖國淐取款而遭查獲之陳琮豪所證：當日帶去的偽造
    公文書並不是傳真的，我不認識被告也沒見過他，本案我就
    只有那天出面取款而被警察抓到的那1次而已等語（見原審
    卷第133、134頁）。由此可見起訴書及上訴意旨指稱本案係
    以傳真偽造之公文書，及由被告於99年9月17日至便利商店
    取得後，再偽造公文書後出面（見起訴書犯罪事實一㈠），
    或傳真予陳琮豪（見上訴書二⑴）持以向被害人行騙云云等
    情，顯缺乏證據證明。
　㈡關於陳琮豪、林子揚、楊書誠、何東翰及許忠祐等詐騙集團
    成員，因參與對廖國淐之本案詐財行為，均已經判刑確定等
    節，有臺灣宜蘭地方法院99年度訴字第423號、101年度訴字
    第344號及本院100年度上訴字第2380號等刑事判決在卷可參
    （見107偵32576號卷第51至54、55至60、61至80頁）。而稽
    諸各該判決認定之事實，亦無偽造之公文書係以傳真方式傳
    送之情節，且其中未到案之共犯綽號「胖子」，亦無證據證
    明即為被告，是檢察官僅單憑上開偽造之公文書上採集到被
    告之指紋，即推論被告參與本案犯罪，尚嫌率斷。被告固供
    承有參加上開詐騙集團及依指示出面承租位於桃園百年大鎮
    之房子（即根據地），但亦供稱其是依詐騙集團的指示前往
    拿取偽造的公文，當時是一張一張拿起來看，核對要去取款
    之對象的姓名、地址及金額等，其他的就放回去，因此留下
    指紋等語（見原審卷第74頁、本院卷第88、89頁）。可見被
    告於該集團中仍屬邊緣角色，才會從事此等身分最易曝光之
    出面承租房子及取款之車手工作，此從其所參與於99年4月
    間在嘉義市向被害人黃振明詐欺取財案件，亦係擔任出面取
    款之車手工作即明，此有臺灣高等法院臺南分院100年度上
    訴字第592號刑事判決可參（見107偵32576號卷第29至46頁
    ）。雖然此件判決認定被告之其他部分犯罪事實，亦有未出
    面取款之情形，但仍以出面直接與被害人見面取款或在外把
    風之情形居多，是整體而觀，被告仍屬該詐騙集團之邊緣角
    色甚明。對於詐騙集團之邊緣角色等車手成員，係透過個案
    之取贓以獲取報酬，對於犯罪之進行並無規劃、指揮之權限
    ，因此其對於參與犯罪之認識，應僅以該個案為限，而不能
    無限擴張到對於該集團之全部犯罪皆應負責，始符其就個案
    犯罪有與共犯相互利用之罪責原則及刑罰之謙抑思想。按經
    驗法則及論理法則，係以證據存在為前提，再透過該等法則
    之運用，而憑以認定事實。然如上所述，既無證據證明被告
    與上開共犯間就本案有何犯意之聯絡及行為之分擔，自無從
    率以被告曾參加該犯罪集團，即推測其亦參與本案犯罪，原
    審因此對其為無罪之判決，與證據法則無違。
四、綜上所述，依現有證據，實尚難對被告形成有罪之確信，原
    審因此對其為無罪之諭知，所為論斷核無違誤。檢察官猶執
    前詞上訴，指摘原判決不當，為無理由，應予駁回。
據上論斷，應依刑事訴訟法第368條、第373條，判決如主文。
本案經臺灣新北地方檢察署檢察官黃佳彥起訴，臺灣高等檢察署
檢察官賴正聲到庭執行職務。
中　　華　　民　　國　　109 　年　　2 　　月　　19　　日
                  刑事第二十二庭審判長法　官  洪于智
                                      法　官  曹馨方
                                      法　官  陳銘壎
以上正本證明與原本無異。
檢察官如不服本判決，應於收受送達後20日向本院提出上訴書狀
，惟須受刑事妥速審判法第9條限制。其未敘述上訴之理由者，
並得於提起上訴後20日內向本院補提理由書(均須按他造當事人
之人數附繕本)「切勿逕送上級法院」。
刑事妥速審判法第9條：
除前條情形外，第二審法院維持第一審所為無罪判決，提起上訴
之理由，以下列事項為限：
一、判決所適用之法令牴觸憲法。
二、判決違背司法院解釋。
三、判決違背判例。
刑事訴訟法第 377 條至第 379 條、第 393 條第 1 款之規定，
於前項案件之審理，不適用之。                                                                   書記官  吳思葦
中　　華　　民　　國　　109 　年　　2 　　月　　19　　日
附件：
臺灣新北地方法院刑事判決　　　　　　
                                    　108年度訴字第564號
公　訴　人　臺灣新北地方檢察署檢察官
被　　　告　陳宏誌　　男　33歲（民國00年0月00日生）
　　　　　　　　　　　住○○市○○區○○路000巷00號
　　　　　　　　　　　身分證統一編號：Z000000000號
　　　　　　　　（現因另案於法務部○○○○○○○執行中）
上列被告因偽造文書等案件，經檢察官提起公訴（107年度偵字
第32576號），本院判決如下：
    主  文
陳宏誌無罪。
    理  由
一、公訴意旨略以：被告陳宏誌於民國99年4 月前即加入詐欺集
    團，與陳琮豪（所涉詐欺罪業經臺灣宜蘭地方法院以99年度
    訴字第423 號判決確定）、林子揚（所涉詐欺罪業經臺灣宜
    蘭地方法院以101 年度訴字第344 號判決確定）及其餘真實
    姓名年籍不詳詐欺集團成員共同基於僭行公務員職權、偽造
    及行使偽造公文書、偽造公印、偽造公務員識別證及意圖為
    自己不法所有而詐欺之犯意，而為下列犯行：㈠先由詐欺集
    團成員於99年9 月16日9 時許佯裝「健保局吳小姐」、「刑
    警隊李隊長」致電予住在宜蘭縣羅東鎮之告訴人廖國淐，冒
    充公務人員向告訴人訛稱其健保卡遭人冒用、涉嫌非法吸金
    ，再冒充公務人員「林秋田檢察官」向告訴人訛稱需交付保
    證金新臺幣( 下同) 162 萬元云云，致告訴人陷於錯誤，與
    詐欺集團成員相約同年月17日13時許在其宜蘭縣○○鎮○○
    ○路000 巷0 ○0 號住處附近巷口交付金錢，被告即與詐欺
    集團成員赴約，在不詳便利商店收取偽造之「臺北地方法院
    地檢署監管科」及「臺北地檢署監管科收據」公文書傳真2
    張，於其上蓋印偽造之「臺灣臺北地方法院」公印文各1 枚
    ，再冒充地檢署專員，持上開偽造公文書2 張交付告訴人，
    向其收取現金51萬元得手後離去( 下稱事實㈠) ；㈡詐欺集
    團成員再於99年9 月20日9 時許冒充公務員「林秋田檢察官
    」致電告訴人稱需再繳30萬元保證金，要告訴人隔天等候通
    知等語，嗣因告訴人與其妻討論此事後發覺受騙，乃報警處
    理。旋詐欺集團成員於同年月21日致電告訴人，與其相約在
    宜蘭縣羅東鎮站前南路社區活動中心旁公園交付前揭保證金
    ，並指示陳琮豪前往取款。告訴人因與警方合作，於99年9
    月21日14時40分許在宜蘭縣羅東鎮站前南路社區活動中心附
    近，與冒充公務員法院「黃中倫」專員之陳琮豪碰面，後經
    埋伏之員警當場查獲，並在陳琮豪身上扣得該詐欺集團所有
    供詐欺使用之黑色手提包1 個（內有手機充電器1 個、紅色
    印泥2 個、「陳文凱」橡皮章1 個及照片1 張，與該詐欺集
    團事先偽造之「高雄地方法院檢察署」公印1 枚及臺灣省法
    務部行政執行署空白識別證1 枚、偽造之臺灣省法務部行政
    執行署監管科書記官陳正民之識別證1 枚）及陳琮豪持以聯
    絡詐欺集團之黑色NOKIA 行動電話1 支（含SIM 卡一枚），
    足以生損害於臺灣高雄地方法院檢察署（已更名為臺灣高雄
    地方檢察署）及法務部行政執行署及陳正民(下稱事實㈡)
    。嗣經警方於99年9 月17日在偽造公文書上採得指紋，經鑑
    定與被告指紋相符，而悉上情。因認被告就事實㈠涉犯刑法
    第158 條第1 項僭行公務員職權罪、刑法第216 條、第211
    條行使偽造公文書罪及修正前刑法第339 條第1 項詐欺取財
    等罪嫌；被告就事實㈡涉犯刑法第158 條第1 項僭行公務員
    職權罪、第212 條偽造特許證罪、第218 條第1 項偽造公印
    罪及修正前刑法第339 條第1 項、第3 項詐欺取財未遂等罪
    嫌云云。
二、按犯罪事實應依證據認定之，無證據不得認定犯罪事實、不
    能證明被告犯罪者，應諭知無罪之判決，刑事訴訟法第154
    條第2 項、第301 條第1 項分別定有明文。所謂認定犯罪事
    實之證據，係指足以認定被告確有犯罪行為之積極證據而言
    ，苟積極證據不足為不利於被告事實之認定時，即應為有利
    於被告之認定，更不必有何有利之證據，如未能發現相當證
    據，或證據不足以證明，自不能以推測或擬制之方法，作為
    裁判基礎（最高法院29年上字第3105號、30年上字第816 號
    、40年台上字第86號判例意旨參照）。又認定犯罪事實所憑
    之證據，雖不以直接證據為限，間接證據亦包括在內，然而
    無論直接證據或間接證據，其為訴訟上之證明，須於通常一
    般之人均不致有所懷疑，而得確信其為真實之程度者，始得
    據為有罪之認定，倘其證明尚未達到此一程度，而有合理之
    懷疑存在而無從使事實審法院得有罪之確信時，即應由法院
    為被告無罪之判決（最高法院76年台上字第4986號判例意旨
    可資參照）。再檢察官對於起訴之犯罪事實，仍應負提出證
    據及說服之實質舉證責任。倘其所提出之證據，不足為被告
    有罪之積極證明，或其指出證明之方法，無從說服法院以形
    成被告有罪之心證，基於無罪推定之原則，自應為被告無罪
    判決之論知（最高法院92年台上字第128號判例意旨可參）
    。
三、訊據被告堅詞否認有為事實㈠、㈡之偽造文書等犯行，辯稱
    ：我沒有在起訴書所載時間、地點持「臺北地方法院地檢署
    監管科」及「臺北地檢署監管科收據」，冒充公務員向告訴
    人收取51萬元。我當時有參加詐騙集團，按照上面指示在龍
    潭百年大鎮社區租一個房子，那時候出入的人蠻多的，我按
    照詐騙集團的指示，拿取偽造的公文書，我是一張一張拿起
    來看，他會告訴我被害人的姓名、地址和詐騙金額，我當時
    有犯下嘉義的案件，例如他交代我做什麼案件，我就拿去使
    用，其他的就放回去。我就是因為這樣子才留下指紋的。本
    件宜蘭羅東的案子我沒有做，我跟陳琮豪、林子揚不認識等
    語。公訴意旨認被告涉犯刑法第158 條第1 項僭行公務員職
    權罪、刑法第216 條、第211 條行使偽造公文書罪、第212
    條偽造特許證罪、第218 條第1 項偽造公印罪及修正前刑法
    第339 條第1 項、第3 項詐欺取財等罪嫌，無非係以，被告
    之供述、證人即告訴人廖國淐之證詞、內政部警政署刑事警
    察局鑑定書（107 年8 月15日刑紋字第1070073334號）、被
    告指紋卡片、刑事案件證物採驗紀錄表、「臺北地方法院地
    檢署監管科」及「臺北地檢署監管科收據」偽造公文書影本
    暨照片、臺灣高等法院臺南分院100 年度上訴字第592 號判
    決、臺灣宜蘭地方法院99年度訴字第423 號判決、101 年度
    訴字第344 號判決為證；而公訴檢察官於本院審理時再聲請
    傳訊證人陳琮豪、林子揚以此為佐證。
四、經查：
  ㈠證人之證詞均無法證明被告有事實㈠、㈡之犯行：告訴人廖
    國淐於偵審中一再證稱：對於交付公文書及收款之男子已無
    印象，無法指證被告為該男子（見宜蘭縣政府警察局羅東分
    局刑案偵查卷宗第9 頁、107 年度偵字第5353號卷第14頁、
    本院卷第131 頁) ；證人陳琮豪於其所涉詐欺案件中及本院
    審理中亦供稱：「臺北地方法院地檢署監管科」及「臺北地
    檢署監管科收據」公文書非伊交予告訴人，與其同車至羅東
    之人為楊書誠、何東翰，伊沒看過被告，也不認識，查獲當
    天伊包包內的公文並未拿出來，公文書之印章是黑白的等語
    （見刑案偵查卷第2 頁、99年度偵字第4155號卷第10頁、10
    7 年度偵字第32576 號卷第123 、124 頁及本院卷133 至13
    5 頁) ；證人林子揚經傳、拘均未到庭，其於所犯詐欺案件
     (臺灣宜蘭地方法院101 年度訴字第344 號判決) 中自白與
    陳琮豪、楊書誠、何東翰等人共犯詐欺告訴人之犯罪，然並
    未就被告如何參與犯罪有所證述，是綜上，證人之證詞均無
    法證明被告確有持扣案之「臺北地方法院地檢署監管科」及
    「臺北地檢署監管科收據」公文書交予告訴人而詐欺告訴人
    錢財（即事實㈠），或與證人陳琮豪、林子揚等人有共同詐
    欺告訴人之犯意聯絡之事實。
  ㈡扣案之「臺北地方法院地檢署監管科」及「臺北地檢署監管
    科收據」公文書，背面留有被告右拇、左食、左拇指指紋，
    此有107 年8 月15日內政部警政署刑事警察局刑紋字第1070
    000000號鑑定書在卷足按，此固足以證明被告確曾以手碰觸
    該偽造之公文書。然被告前於99年1月間與綽號「老北」及
    多名真實姓名年籍不詳之成年人合組詐欺集團，以桃園縣龍
    潭鄉百年大鎮為根據地，先由該詐欺集團成員事先以不詳方
    式偽造「臺灣臺北地方法院印」、「臺灣臺北地方法院」公
    印二顆，被告再分別邀集楊智元、曾俊賢、張均志、陳新哲
    （均經臺灣嘉義地方法院以99年度上訴字第1128號判決在案
    ）邀集楊智元、曾俊賢參與，渠均明知自己不具有所謂專員
    之公務員身分，本不得冒充地檢署檢察官之命令，代為實施
    或執行檢察官扣押刑事證據與犯罪所得及出示公文書等法定
    職權，竟共同基於意圖為自己不法所有、行使偽造公文書、
    冒充公務員行使職權，以詐術於99年4月間起至7月間，在嘉
    義、高雄地區對黃振明等六人施用詐術，詐取錢財等犯行，
    並經警方於99年7月21日9時30分許，持臺灣嘉義地方法院核
    發搜索票及臺灣嘉義地方法院檢察署檢察官核發拘票，至曾
    俊賢位在桃園縣○○鄉○○路000巷00弄00號住號搜索而查
    獲，均經被告自白在案，並經臺灣嘉義地方法院以100年度
    訴字第53號判決、臺灣高等法院臺南分院100年度上訴字第
    592號判決，判處被告處刑6年6月，並於刑之執行前，令入
    勞動場所，強制工作3年，此有該等判決在卷足考，是其辯
    稱參與上揭詐欺集團於取用公文書時，碰觸本案公文書之情
    形即非全屬無稽，而存有可能。
  ㈢綜上，檢察官所舉上揭證據均無法證明，被告有為本件行使
    偽造公文書、詐欺取財之犯罪行為，亦無證據足證，被告與
    本件犯罪之共犯林子揚、陳琮豪、楊書誠、何東翰等人有何
    犯意聯絡之事實，復核被告所辯之情尚非無據，本院認依檢
    察官所舉之證據，仍存有合理之懷疑，而未達於通常一般之
    人均不致有所懷疑之程度，且查無其他積極證據，足證被告
    確涉上開犯行，不能證明被告犯罪，揆諸上揭法律規定及說
    明，即不得據為被告不利之認定，自應就其被訴犯罪，為被
    告無罪之諭知。
據上論斷，應依刑事訴訟法第301 條第1 項，判決如主文。
本案經檢察官黃佳彥偵查起訴，由檢察官馬中人、高智美到庭執
行職務。
中    華    民    國   108    年    10    月    18    日
                  刑事第十庭 審判長 法  官 王綽光
                                    法  官 洪珮婷
                                    法  官 王榆富
以上正本證明與原本無異。
如不服本判決應於收受送達後10日內向本院提出上訴書狀，並應
敘述具體理由；如未敘述上訴理由者，應於上訴期間屆滿後20日
內向本院補提理由書（均須按他造當事人之人數附繕本）「切勿
逕送上級法院」。
                                    書記官 屠衛民
中    華    民    國   108    年    10    月    21    日